【裁判字號】    95,家訴,181
【裁判日期】    950824
【裁判案由】    確認婚姻關係不成立
【裁判全文】
臺灣臺中地方法院民事判決             95年度家訴字第181號
原      告  乙○○
訴訟代理人  熊賢祺律師
複 代 理人  胡達仁律師
被      告  甲○○
上列當事人間請求確認婚姻關係不成立事件，本院於中華民國九
十五年八月十日言詞辯論終結，判決如下：
    主  文
確認原告與被告間之婚姻關係不成立。
訴訟費用由被告負擔。
    事實及理由
一、原告主張：兩造於民國九十四年八月十日持訂婚證書，由訴
    外人丙○○於其上簽名，在臺中市南屯區戶政事務所辦理結
    婚登記。但實際上從未舉行結婚之公開儀式，亦無兩人以上
    之證人，故婚姻關係並不成立，可舉證推翻戶政機關已為之
    結婚登記之效力，且原告有即受確認判決之法律上利益，爰
    起訴確認兩造之婚姻關係不成立，並聲明如主文所示。
二、被告則對原告之主張無意見，並表示兩造確有辦理結婚登記
    ，但無公開儀式等語。
三、得心證之理由
（一）按確認法律關係成立或不成立之訴，非原告有即受確認判
      決之法律上利益，不得提起之，民事訴訟法第二百四十七
      條第一項前段定有明文。所謂即受確認判決之法律上利益
      ，係指法律關係之存否不明確，致原告在私法上之地位有
      受侵害之危險，而此項危險得以對於被告之確認判決除去
      之者，最高法院二十七年度上字第三一六號判例著有明文
      。本件原告以兩造未舉行公開儀式且未有二人以上之證人
      證婚為由請求確認系爭婚姻不成立，然原告戶籍仍有兩造
      係夫妻之記載，顯見原告就系爭婚姻關係之存否即有主觀
      之不明確，足致原告之法律上地位有受侵害之危險，並得
      以確認兩造間婚姻關係不成立之判決除去此種不安之狀態
      。揆諸前揭說明，原告自有即受本件確認判決之法律上利
      益，是原告自得提起本件確認婚姻關係成立之訴，合先敘
      明。
（二）原告主張兩造於民國九十四年八月十日持訂婚證書，在臺
      中市南屯區戶政事務所辦理結婚登記等情，有其提出之戶
      籍謄本、訂婚證書影本在卷可按，且為被告所是認，原告
      此部分之主張，自堪認為真實。至原告主張實際上從未舉
      行結婚之公開儀式之情，核與證人丙○○到庭結證所稱：
      被告因吸毒要去勒戒，才會寫訂婚證書供女友（原告）會
      面之用，當時沒有舉行結婚之儀式等語相符（詳本院九十
      五年七月三十一日言詞辯論筆錄），被告亦自承兩造未舉
      行公開儀式，自堪認兩造從未舉行結婚之公開儀式。復參
      以：兩造與證人所簽者既為「訂婚證書」，自堪認兩造並
      無結婚之意思，證人丙○○亦稱該訂婚證書乃被告用之與
      供女友（原告）會面之用，足認兩造並無結婚之意思。
   （三） 按結婚應有公開儀式及二人以上之證人，如不具備此
    方式，其結婚無效，民法第九百八十二條第一項定有明文。
    且男女雙方當事人若未具備上開結婚之法定要式，縱曾向戶
    政機關辦理結婚登記，或在外自稱為夫妻，亦難認其有婚姻
    關係存在。此由同條第二項，結婚登記僅具推定效力甚明。
    另，結婚除須前揭公開儀式及二人以上之證人之客觀要件外
    ，尚須雙方主觀上有結婚之意思表示合致。若雙方並無結婚
    之意思，則該婚姻因欠缺主觀要件，亦為不成立。綜上，本
    件兩造既未舉行結婚儀式，復無結婚之意思，則其婚姻欠缺
    客觀及主觀之要件，自為不成立。原告起訴確認兩造婚姻關
    係不成立，洵屬正當，應予准許。
四、訴訟費用負擔之依據：民事訴訟法第七十八條。
中    華    民    國    95    年    8    月    24    日
                  家事法庭  法官     王靜秋
以上正本係照原本作成。
如對本判決上訴，須於判決送達後二十日之不變期間內，向本院
提出上訴狀（須附繕本）。
中    華    民    國    95    年    8    月     24    日
                              書記官


司法院資訊處製作；財團法人民間司法改革基金會備份。
